臺灣臺南地方法院民事判決
                                     107年度訴字第1816號
原      告
即反訴被告  莊黃碧寶
訴訟代理人  鄭植元律師
            楊家瑋律師
            黃信豪律師
被      告  蔡才福  

            蔡村池  


            蔡村利  
            蔡村塭  

            蔡皆得  
被      告
即反訴原告  蔡皆賜  

兼上 一 人
訴訟代理人  蔡昕恩  

被      告
即反訴原告  蔡明村  

被      告  蔡志峰  
上  二  人
訴訟代理人  吳愛玲  
被      告  施月娥  
            黃信子  
            吳岱諭  
            吳佩宜  

            吳芷眞  
上列 三 人
訴訟代理人  吳炎森  
被      告
即反訴原告  翁富榮  
            翁丁貴  
            翁吉成  
上列 三 人
訴訟代理人  杜婉寧律師
被      告  陳儀霖  
訴訟代理人  陳仙寶  
被      告  蔡麗霞  
            蔡金富  
            蔡豐羽  
            蔡鵑嬬  

被      告  財團法人中國神召會台灣區議會

法定代理人  丁爾勁  
上  一被告
訴訟代理人  柯婌文  
            陳碧蓮  
被      告  財政部國有財產署南區分署即蔡順亮之遺產管理人

法定代理人  黃莉莉  
上  一被告
訴訟代理人  黃耀光  
複  代理人  王文文  
上列當事人間請求確認通行權存在事件，經本院於民國109年10
月28日言詞辯論終結，判決如下：
    主      文
一、確認原告就被告所有如附表所示之土地如附圖所示黑色斜線
    範圍【不含822(B)地號】面積563.79平方公尺有通行權存在
    。
二、被告應容忍原告就前項有通行權範圍內土地開設道路（鋪設
　　柏油或水泥），且不得禁止或妨害原告通行。
三、原告即反訴被告應自本判決確定之日起，至不再通行被告即
    反訴原告翁富榮、翁丁貴、翁吉成、蔡昕恩、蔡皆賜所有如
    附表所示土地為止，按如附表【原告每年應給付之償金】欄
    所示，按年分別給付反訴原告翁富榮、翁丁貴、翁吉成、蔡
    昕恩、蔡皆賜償金。
四、反訴原告翁富榮、翁丁貴、翁吉成、蔡昕恩、蔡皆賜其餘之
    訴駁回。
五、反訴原告蔡明村所提之反訴駁回。　　
六、本訴訴訟費用由原告負擔。
七、反訴原告翁富榮、翁丁貴、翁吉成所提反訴訴訟費用，由反
    訴原告翁富榮、翁丁貴、翁吉成負擔百分之90，餘由反訴被
    告負擔。　　
八、反訴原告蔡昕恩、蔡皆賜所提反訴訴訟費用，由反訴原告蔡
    昕恩、蔡皆賜負擔百分之95，餘由反訴被告負擔。
九、反訴原告蔡明村所提反訴訴訟費用，由反訴原告蔡明村負擔
    。　　　
十、本判決第三項得假執行；但反訴被告如每期以如附表【原告
    每年應給付之償金】欄所示之金額分別為反訴原告翁富榮、
    翁丁貴、翁吉成、蔡昕恩、蔡皆賜預供擔保後，得免為假執
    行。　
    事實及理由
壹、程序事項：
一、按確認法律關係之訴，非原告有即受確認判決之法律上利益
    者，不得提起之，民事訴訟法第247條第1項前段定有明文。
    此所謂即受確認判決之法律上利益，係指法律關係之存否不
    明確，原告主觀上認其在法律上之地位有不安之狀態存在，
    且此種不安之狀態，能以確認判決將之除去者而言，若縱經
    法院判決確認，亦不能除去其不安之狀態者，即難認有受確
    認判決之法律上利益（最高法院52年台上字第1240號判例意
    旨參照）。本件原告主張其就被告所有如附表所示土地如訴
    字卷㈡第357頁附圖（下稱附圖）所示黑色斜線範圍【不含82
    2(B)地號，下同，均不再另為註明】（面積共計563.79平方
    公尺），有通行權存在，惟為被告所否認，則原告得否通行
    被告所有如附圖所示土地之狀態不明，其法律上之地位顯處
    於不安之狀態，且此不安狀態能以本件確認判決予以除去，
    是原告自有提起本件確認之訴之利益存在。
二、次按訴狀送達後，原告不得將原訴變更或追加他訴，但請求
    之擴張或減縮應受判決事項之聲明者、該訴訟標的對於數人
    必須合一確定時，追加其原非當事人之人為當事人者，不在
    此限，民事訴訟法第255條第1項但書第3、5款分別定有明文
    。經查，原告起訴聲明為：「㈠確認原告莊黃碧寶所有坐落
    臺南市○○區○○段000○00000○000地號土地（下稱原告土地）
    ，對被告羅XX所有同段804、804-1、805、805-1、806、806
    -1地號土地，被告蔡XX等10人所共有同段807地號土地，蔡X
    X等3人所共有同段808地號土地，被告施XX等4人所共有同段
    810、811、812地號土地，被告黃XX所有同段813、814、815
    地號土地，被告翁XX等3人所共有同段817地號土地，被告陳
    XX所有同段820地號土地，如原告所提附圖所示A部分，面積
    約120平方公尺(以實測為準）之土地有通行權存在；㈡被告
    羅XX等20人，應容忍原告莊黃碧寶於上開通行土地開設道路
    （鋪設柏油或水泥），且不得禁止或妨害原告莊黃碧寶通行
    。」（南司調字卷第13頁），嗣經確認被告身分後，因為蔡
    龍圖已死亡，而具狀更正及追加為：「㈠確認原告土地，對
    被告羅瑞櫻所有同段804、804-1、805、805-1、806、806-1
    地號土地，被告吳右即蔡龍圖繼承人等14人所共有同段807
    地號土地，蔡皆得等3人所共有同段808地號土地，被告施月
    娥等4人所共有同段810、811、812地號土地，被告黃信子所
    有同段813、814、815地號土地，被告翁富榮等3人所共有同
    段817地號土地，被告陳儀霖所有同段820地號土地，如原告
    所提附圖所示A部分，面積約120平方公尺(以實測為準）之
    土地有通行權存在；㈡被告羅瑞櫻等25人，應容忍原告莊黃
    碧寶於上開通行土地開設道路（鋪設柏油或水泥），且不得
    禁止或妨害原告莊黃碧寶通行。」（訴字卷㈠第107頁），又
    經臺南市安南地政事務所測量繪製土地複丈成果圖確認所需
    通行土地、面積後，再於民國108年6月26日準備程序當庭更
    正為：「㈠確認原告土地，對被告羅瑞櫻所有同段804、805
    、805-1、806、806-1地號土地，被告吳右即蔡龍圖繼承人
    等14人所共有同段807地號土地，蔡皆得等4人所共有同段80
    8地號土地，被告施月娥等4人所共有同段810、811、812地
    號土地，被告黃信子所有同段813、814、815地號土地，被
    告翁富榮等3人所共有同段817地號土地，被告陳儀霖所有同
    段820地號土地，如訴字卷㈠第245頁附圖所示之斜線面積629
    .44平方公尺（不含822地號面積）之土地有通行權存在；㈡
    被告應容忍原告於上開通行土地開設道路（鋪設柏油或水泥
    ），且不得禁止或妨害原告通行。」（訴字卷㈡第18頁）。
    後原告於109年10月28日言詞辯論程序再更正聲明為：「確
    認原告土地，對被告所有如附表所示土地，如附圖所示黑色
    斜線範圍部分（此部分原告將其所有同段822(B)地號土地亦
    列入，顯有錯誤，特此敘明）有通行權存在；㈡被告應容忍
    原告於上開通行土地開設道路（鋪設柏油或水泥），且不得
    禁止或妨害原告通行。」（訴字卷㈣第176頁）。核原告前揭
    所為，其追加蔡龍圖之繼承人為被告部分，係固有必要共同
    訴訟所必須，且變更訴之聲明部分，則係減縮應受判決事項
    之聲明，是依前揭法條意旨，其訴之追加及變更自屬合法，
    本院自應予准許。
三、又按訴訟繫屬中為訴訟標的之法律關係，雖移轉於第三人，
    於訴訟無影響；前項情形，第三人經兩造同意，得聲請代移
    轉之當事人承當訴訟；僅他造不同意者，移轉之當事人或第
    三人得聲請法院以裁定許第三人承當訴訟，民事訴訟法第25
    4條第1、2項分別定有明文。經查，本件原被告羅瑞櫻於訴
    訟繫屬中，於108年7月25日以買賣為原因將臺南市○○區○○段
    000○000○00000○000○00000地號土地所有權移轉登記予被告
    財團法人中國神召會台灣區議會（下稱中國神召會），中國
    神召會乃具狀聲明承當訴訟，有承當訴訟狀及土地登記第一
    類謄本在卷可稽（見訴字卷㈡第143、145至148、207至208頁
    ），而經本院將其聲請承當訴訟狀繕本送達原告及其餘被告
    後，僅原告表示無意見（見訴字卷㈡第267頁），其他被告均
    未提出書狀表示同意與否，法律既未明定未表示意見即應視
    為同意，難認已獲原告及其他被告之同意，惟經核被告中國
    神召會之聲請合於上開規定，本院遂於108年10月1日裁定由
    被告中國神召會承當訴訟確定（見訴字卷㈡第295至298頁）
    ，併予敘明。
四、再按當事人死亡者，訴訟程序在有繼承人、遺產管理人或其
    他依法令應續行訴訟之人承受其訴訟以前當然停止；第168
    條至第172條及前條所定之承受訴訟人，於得為承受時，應
    即為承受之聲明。他造當事人，亦得聲明承受訴訟；聲明承
    受訴訟，應提出書狀於受訴法院，由法院送達他造，民事訴
    訟法第168條、第175條、第176條分別定有明文。本件起訴
    時之被告吳右、蔡順亮在本件訴訟進行中，分別於109年1月
    13日、同年月10日死亡，吳右之繼承人為被告蔡麗霞、蔡金
    富、蔡豐羽、蔡鵑嬬，此有吳右之除戶謄本、繼承系統表、
    被告蔡麗霞、蔡金富、蔡豐羽、蔡鵑嬬之戶籍謄本、本院民
    事紀錄科查詢表在卷可參（見訴字卷㈢第191至195、201、34
    7至349頁）；蔡順亮之繼承人拋棄繼承，原告因此向本院聲
    請選任蔡順亮之遺產管理人，經本院以109年度司繼字第170
    0號民事裁定選任財政部國有財產署南區分署（下稱財政部
    國有財產署）為蔡順亮之遺產管理人，有本院民事紀錄科查
    詢表、民事裁定附卷可憑（見訴字卷㈢第345頁、卷㈣第81至8
    2頁），並經原告於109年2月13日具狀聲明由被告蔡麗霞、
    蔡金富、蔡豐羽、蔡鵑嬬承受訴訟（見訴字卷㈢第181至183
    頁），及於109年8月13日具狀聲明由被告財政部國有財產署
    承受訴訟（見訴字卷㈣第87頁），經核並無不合，應予准許
    。
五、另按原告於判決確定前，得撤回訴之全部或一部。但被告已
    為本案之言詞辯論者，應得其同意；訴之撤回應以書狀為之
    。但於期日得以言詞向法院或受命法官為之，民事訴訟法第
    262條第1項、第2項分別定有明文。查本件被告中國神召會
    雖於本件訴訟繫屬中對原告提起反訴，惟嗣於109年1月21日
    具狀撤回反訴（見訴字卷㈢第89至91頁），再於本院109年2
    月10日準備程序期日，當庭再以言詞撤回反訴，並經到場之
    原告同意（見訴字卷㈢第173頁），核與上開法條規定相符，
    則被告中國神召會之反訴請求既已經撤回而不復存在，本院
    自無庸就此再予審究。
六、本件被告蔡才福、蔡村池、蔡村利、蔡村塭、蔡皆得、黃信
    子、陳儀霖、蔡麗霞、蔡金富、蔡豐羽、蔡鵑嬬經合法通知
    ，未於言詞辯論期日到場，核均無民事訴訟法第386條各款
    所列情形，爰依原告之聲請，由其一造辯論而為判決。
貳、實體方面：
一、本訴方面：
  ㈠原告起訴主張：原告土地四周皆為他人之土地，與公路並無
    適宜之聯絡，致不能為通常之使用，係為袋地，而被告等人
    分別所有如附表所示之土地為計畫道路之一部分，且原告土
    地中之青砂段678地號土地為農地，為使其能為通常使用，
    並按農地重劃區農路水路工程設施規畫設計標準第2條第1項
    就田間農路路寬規劃設計標準為4至5公尺，原告須有通行寬
    度4公尺之道路，是原告主張其有權通行被告所有如附表所
    示土地至距原告土地最近之公路「城西街2段318巷」，惟為
    被告等所否認，爰依民法第787條提起本件之訴等語。並聲
    明：如主文第一、二項所示。
  ㈡被告方面抗辯：
  ⒈被告蔡才福：原告土地為法拍所標得，於得標前已知為袋地
    ，原告不具備提起本訴之資格，且原告要通行應該要徵求我
    們同意，而非對我們提告等語。並聲明：原告之訴駁回。
  ⒉被告蔡村利：原告要通行應該要徵求我們同意，而非對我們
    提告等語。並聲明：原告之訴駁回。
  ⒊被告蔡村塭、蔡皆得、蔡村池：原告要通行應該要徵求我們
    同意，而非對我們提告，且原告可以往東通行，不一定要往
    我們西邊通行等語。並聲明：原告之訴駁回。
  ⒋被告蔡昕恩、蔡皆賜：不同意原告無償使用等語。並聲明：
    原告之訴駁回。
  ⒌被告施月娥：目前耕耘車都可以進去，原告無需6公尺道路通
    行，且原告可以往東通行，不一定要往西通行，如果原告要
    通行需跟我們承租等語。並聲明：原告之訴駁回。
  ⒍被告陳儀霖：原告土地為鹽地，無法耕作，且原告於購買土
    地即知悉該土地為袋地，原告通行應給償金等語。並聲明：
    原告之訴駁回。
  ⒎被告中國神召會：原告所需之通行應以被告認定就被告土地
    損害最小之範圍及方式為之，然被告因此所受之損害，原告
    應支付補償金等語。並聲明：原告之訴駁回。
  ⒏被告翁富榮：原告土地並非因共有物分割形成袋地，應無通
    行權利，又請求通行非公用土地寬度應以3公尺為限，且原
    告請求通行位置，目前為田地灌溉之用，如作為原告通行之
    用，原告應依鑑價找補方案解決等語。並聲明：原告之訴駁
    回。
  ⒐被告翁丁貴：那邊的土地都很鹹無法耕作等語。並聲明：原
    告之訴駁回。
  ⒑被告翁吉成：原告要通行應該要徵求我們同意，而非對我們
    提告，且原告可以往東通行，不一定要往我們西邊通行。我
    們又都要請假來開庭，原告應該賠償我們損失等語。並聲明
    ：原告之訴駁回。
  ⒒被告蔡明村：原告土地為法拍所標得，於得標前已知為袋地
    ，原告不具備提起本件訴訟之資格，且其所有之土地與原告
    土地距離很遠，與其無關，況且在之後的都市計劃中，旁邊
    會有2條8公尺的計劃道路，原告就有道路可通行，原告沒有
    權利變更都市計劃，又原告從我的土地上通過會破壞土地完
    整的規劃等語。並聲明：原告之訴駁回。
  ⒓被告蔡志峰：原告土地為法拍所標得，於得標前已知為袋地
    ，原告不具備提起本訴之資格。原告土地旁邊已有計劃道路
    ，我們何需給原告通行，且如果原告在那開設道路，土地會
    變成三角形等語。並聲明：原告之訴駁回。
  ⒔被告吳岱諭、吳佩宜、吳芷眞：原告要通行應該要徵求我們
    同意，而非對我們提告，且原告可以往東通行，不一定要往
    我們西邊通行，往東通行距離更短，另外原告要通行，應訂
    立契約向我們承租，日後重劃則應將土地返還等語。並聲明
    ：原告之訴駁回。
  ⒕被告財政部國有財產署：由法院依最小的損害通行，日後再
    視通行範圍向原告請求支付償金等語。並聲明：原告之訴駁
    回。
  ⒖被告黃信子、蔡麗霞、蔡金富、蔡豐羽、蔡鵑嬬未於本院言
    詞辯論期日到場，亦未提出書狀作何聲明或陳述。
二、反訴方面：
  ㈠反訴原告翁富榮、翁丁貴、翁吉成、蔡昕恩、蔡皆賜部分：
  ⒈反訴原告翁富榮、翁丁貴、翁吉成主張：反訴被告主張通行
    反訴原告翁富榮、翁丁貴、翁吉成所有臺南市○○區○○段000
    地號土地（下稱817地號土地），目前係作農業使用，於107
    年經臺南市政府都市發展局公告都市計劃變更規劃為「住四
    」住宅區使用。反訴原告翁富榮、翁丁貴、翁吉成因反訴被
    告之通行，受有不能使用817地號土地之損害，且反訴被告
    獨占享有通行道路之利益，是反訴被告應給付反訴原告翁富
    榮、翁丁貴、翁吉成補償金，而補償金應以817地號土地通
    行面積42.65平方公尺（12.9坪）及附近每坪租金每月新臺
    幣（下同）192元為基準計算，故反訴被告應分別給付反訴
    原告翁富榮、翁丁貴、翁吉成每年9,912元補償金（計算式
    ：12.9坪×192元×1/3=826元/月，826元×12月=9,912元/年，
    元以下四捨五入），爰依民法第787條第2項規定提起反訴等
    語。並聲明：反訴被告應自本件判決確定之日起，至通行權
    消滅之日止，按年給付反訴原告翁富榮、翁丁貴、翁吉成各
    9,912元。
　⒉反訴原告蔡昕恩、蔡皆賜主張：反訴被告主張通行反訴原告
    蔡昕恩、蔡皆賜所有臺南市○○區○○段000○000地號土地（下
    稱807、808地號土地），將致該部分通行土地不能自由使用
    、收益，則其所受損害應以相當於租金認定，而807、808地
    號土地附近生活機能相當便利，具開發潛能，反訴被告之通
    行為繼續性，對反訴原告所造成之損害將持續發生，如再經
    都市計劃開發將導致大幅損害，是以本件反訴原告蔡昕恩、
    蔡皆賜補償金之計算應以鄰近招租土地每坪租金行情約每月
    192元為基礎，方符合807、808地號土地現況及預期價值。
    又本件反訴被告雖僅通行807、808地號土地之一部分，然未
    被通行之部分亦無法為有效開發利用，是以補償金應以807
    、808地號土地全部面積計算【77.72平分公尺（即23.5103
    坪）、138.79平方公尺（41.98398坪）】，反訴原告蔡皆賜
    、蔡昕恩就807、808地號土地應有部分皆分別為6分之1、4
    分之1，依此計算反訴原告蔡皆賜、蔡昕恩就807地號土地得
    分別請求每月753元（計算式：23.5103坪×192元×1/6=753元
    ）；就808地號土地得分別請求每月2,015元（計算式：41.9
    8398坪×192元×1/4=2,015元）；總計每月得分別請求2,768
    元補償金（計算式：753元+2,015元=2,768元）等語。並聲
    明：反訴被告應自本判決確定之日起，至通行權消滅之日止
    ，按月給付反訴原告蔡皆賜、蔡昕恩各2,768元。
  ⒊反訴被告則以：本件請求通行之土地，現況大多荒廢無實際
    利用，鄰近海邊、焚化爐，周遭荒涼，難認具高度商業價值
    ，且開發之日遙遙無期，故反訴原告翁富榮、翁丁貴、翁吉
    成、蔡皆賜、蔡昕恩請求之補償金金額過高等語資為抗辯。
    並聲明：㈠反訴原告翁富榮、翁丁貴、翁吉成、蔡皆賜、蔡
    昕恩之訴駁回；㈡如受不利益判決，願供擔保請准宣告免為
    假執行。
  ㈡反訴原告蔡明村部分：
  ⒈反訴原告蔡明村主張：反訴原告蔡明村乃重病患者，因反訴
    被告提起本件本訴，蔡明村出庭須帶維生器且另需他人照顧
    ，無故受累致病情加重，用藥量增加痛苦不堪，爰依侵權行
    為法律關係請求反訴被告給付精神慰撫金、醫藥費等語。並
    聲明：反訴被告應給付反訴原告蔡明村16萬元。
  ⒉反訴被告辯以：否認有侵權行為等語。並聲明：㈠反訴原告蔡
    明村之訴駁回；㈡如受不利益判決，願供擔保請准宣告免為
    假執行。
三、被告對於原告為原告土地所有權人一情並無爭執，且有土地
    所有權狀影本3紙（南司調字卷第21至25頁）在卷可查，是
    此部分事實可以先行認定。又根據上述兩造主張以及抗辯，
    可認本件爭執事項應為以下幾項：
　㈠本訴部分：
  　原告主張依民法第787條第1項、第2項規定，對被告所有如
    附表所示之土地有通行權存在，是否有理由？若有，應以如
    何通行之方案為適當？
　㈡反訴部分：
　⒈反訴原告翁富榮、翁丁貴、翁吉成、蔡皆賜、蔡昕恩請求反
    訴被告給付償金，是否有理由？若有，則金額為何？
　⒉反訴原告蔡明村依侵權行為法律關係，請求反訴被告損害賠
    償，是否有理由？如有，則金額為何？
四、得心證之理由：
　㈠本訴部分：
　⒈按土地因與公路無適宜之聯絡，致不能為通常使用者，土地
    所有人得通行周圍地以至公路；有通行權人，應於通行必要
    之範圍內，擇其周圍地損害最少之處所及方法為之，民法第
    787條第1項、第2項前段定有明文。次按民法第787條第1項
    有關「袋地必要通行權」之土地所有人得通行周圍地以至公
    路之規定，其「周圍地」並非僅指以與不通公路土地直接相
    毗鄰者為限。如不通公路之土地，與公路之間，有2筆以上
    不同所有人之土地相鄰，為達通行公路之目的，亦得主張通
    行該周圍地。於此情形，土地所有人祇須對有爭執之相鄰周
    圍地所有人提起確認通行權之訴為已足，不以對所有周圍地
    之所有人均起訴或一同起訴併列被告為必要（最高法院91年
    度台上字第1846號判決參照）。且按民法第787條第1項所定
    之袋地通行權，其主要目的，不僅專為調和個人所有之利害
    關係，且在充分發揮袋地之經濟效用，以促進物盡其用之社
    會整體利益。是袋地通行權，非以袋地與公路有聯絡為已足
    ，尚須使其能為通常之使用。而是否能為通常之使用，須斟
    酌該袋地之位置、地勢、面積、用途、社會環境等因素綜合
    判斷（最高法院107年度台上字第1613號民事判決意旨可資
    參照）。
　⒉查原告土地目前各側均未與道路連接，北側以及南側為排水
    溝，西側以及東側為雜草空地，向東至城南路距離約500公
    尺，向西至城西街二段318巷距離約142公尺等情，有Google
     Maps衛星影像圖、本院勘驗測量筆錄、臺南市安南地政事
    務所108年6月24日安南地所二字第1080056474號函各1份（
    南司調字卷第77頁；訴字卷㈠第183至205頁以及第327至329
    頁）在卷為證，則被告所有如附表所示之土地，既位於原告
    土地西側，即屬原告土地可連結最近公路所應通行處所，被
    告抗辯原告可往東邊通行或附近另有計畫道路可供通行等節
    ，因未能舉證屬原告土地可連接公路最近方式，且計畫道路
    尚未開通而供公眾通行，是實無助於解決原告土地屬於袋地
    之現況，均非可採。惟若將來情事發生變更，原告土地另有
    通行至周圍公路最近方式，或現在之計畫道路後來開通可供
    原告土地通行，被告自得另行起訴確認本案通行權已不存在
    ，但此仍不影響原告土地目前主張袋地通行之權利。至部分
    被告抗辯原告於法拍取得土地前，已經知道為袋地一節，因
    與民法第789條袋地通行權限制之事由無關，是此節縱然屬
    實，亦對於原告主張袋地通行權無影響。
　⒊又原告土地中678地號土地使用分區為農業區；678-1地號土
    地使用分區部分屬道路用地，部分屬住四住宅區；822地號
    土地使用分區屬住四住宅區等情，有臺南市政府都市發展局
    都市計畫土地使用分區（或公共設施用地）證明書2張（訴
    字卷㈠第123至125頁）在卷為憑。而按農地重劃區之農路系
    統規劃應使重劃後之農地坵塊均能直接臨路為原則；其設計
    等級區分為聯貫村落或區域外縣、鄉（鎮、市）道路之幹線
    農路、聯接縱向農路與橫向農路之主要農路及臨接各坵塊短
    邊之田間農路；其規劃設計標準如下：田間農路路寬4公尺
    至5公尺，其路間最小間隔為160公尺，農地重劃區農路水路
    工程設施規劃設計標準第2條第1項第3款定有明文。從而，
    考量原告土地部分使用分區屬於農業區，總面積合計為3,27
    9.99平方公尺（計算式：2,741.22＋513.52＋25.25＝3,279.99
    ），目前為空地或草地，屬於低度利用狀態，無他人占用情
    形，周邊亦無嫌惡設施，屬於地質敏感、高潛勢土壤液化區
    ，倘若能透過如附圖所示黑色斜線範圍鄰接公路，就使用分
    區為住宅區部分的土地，以容許建蔽率60%、容積率180%為
    據，在合法、實質可能、正當合理，財務可行前提下，達最
    高最有效使用之狀態，將能夠開發興建地上三層樓作為透天
    住宅使用，原告土地價值將較現況增加2,703,976元等情，
    此有本院委託德美不動產估價師事務所鑑定之不動產估價報
    告書1份在卷可查，可認原告所主張如附圖所示在黑色斜線
    範圍內（面積共計563.79平方公尺）之通行方法，確屬符合
    法規、原告土地以及周邊環境現況，且對於被告所有如附表
    所示土地在造成最小損害情況下，能夠與公路連接後對外通
    行之方式，應屬可採。末查，原告土地既能建築住宅，則於
    如附圖所示黑色斜線範圍內（面積共計563.79平方公尺）開
    設道路，得以鋪設柏油或水泥路面，衡之於常情，當可認屬
    必要，被告對於原告前述通行權以及通行方法自有容忍之義
    務，因此原告另請求如主文第二項所示，要屬有據。
　⒋總此，原告如主文第一、二項所示之主張，於法有據，應予
    准許。　　　
　㈡反訴部分：
  ⒈反訴原告翁富榮、翁丁貴、翁吉成、蔡昕恩、蔡皆賜部分：
　①按有通行權人於必要時，得開設道路。但對於通行地因此所
    受之損害，應支付償金，民法第788條第1項定有明文。又按
    民法第788條所稱之償金，係指通行權人之適法通行行為致
    通行地所有人不能使用土地所受損害之補償而言，該償金之
    計算標準與支付方法，民法雖未設有規定，惟核定該給付，
    仍應先確定通行地之位置與範圍，並斟酌通行地所有人所受
    損害之程度，即按被通行土地地目、現在使用情形，以及其
    形狀、附近環境、通行以外有無其他利用價值、通行權人是
    否獨占利用、通行期間係屬永久或暫時等具體情況而定 （
    最高法院94年度台上字第2276號民事判決意旨可資參照）。
    又關於支付償金之方法，民法雖無規定，但行使通行權既屬
    繼續性質，則通行地所有人所受之損害，亦屬繼續發生，並
    因通行期間之久暫，其損害亦有所不同，且通行地、被通行
    地之所有權人亦可能有變更，並非永久固定於兩造之間，自
    難預先確定其損害總額及給付之義務人、受領之權利人，從
    而支付償金之方法，應以定期支付為適當（最高法院88年度
    台上字第3040號民事判決意旨可資參照）。
　②反訴被告對於如附表所示之土地有通行權存在，且得以如附
    圖所示之方式為通行，土地所有權人應容忍反訴被告開設道
    路，顯是造成土地所有權人就被通行部分的土地所有權受到
    限制，不能排他性使用，致其土地利用之價值減少，惟究非
    喪失所有權，衡其性質應屬該部分土地之使用收益權喪失，
    則反訴原告所受之損害應屬相當於使用收益之租金損失。而
    查，反訴原告翁富榮、翁丁貴、翁吉成所有如附表編號14土
    地，其土地使用分區為住四住宅區，反訴原告蔡昕恩、蔡皆
    賜所有如附表編號6、7土地，其土地使用分區為部分道路用
    地，部分住四住宅區，該等土地使用現況均為雜草、空地，
    均屬低度利用狀態，處於高潛勢土壤液化、地質敏感區，未
    來供原告通行將呈常態化，且原告得以鋪設柏油或水泥，已
    影響原有地貌等一切情狀，復參以土地法第97條、第105條
    規定，租用基地建築房屋之租金，以不超過土地及其建築物
    申報總價額年息10%為限之規定，認支付償金方式應以每年
    支付，並以申報地價年息6%為適宜，是以附表編號6、7、14
    土地109年1月申報地價為依據（有訴字卷㈢第259至274頁之
    地價查詢資料為證），乘以如附圖所示各土地被通行的面積
    ，再乘以該等土地前述申報地價年息6%後，最後乘以反訴原
    告翁富榮、翁丁貴、翁吉成、蔡昕恩、蔡皆賜各占之權利範
    圍計算之（計算方式詳如附表），其等得請求之金額為附表
    【原告每年應給付之償金】欄所示，反訴原告翁富榮、翁丁
    貴、翁吉成、蔡昕恩、蔡皆賜逾此範圍之請求，則無理由，
    不應准許。
  ⒉反訴原告蔡明村部分：
　　反訴被告提起本訴主張對反訴原告蔡明村共有土地（附表編
    號6）有通行權存在，於法有據，已經本院詳述如前，反訴
    原告蔡明村主張反訴被告提起本訴之行為構成侵權責任，難
    認有理，自應予駁回。
五、綜上所述，原告主張依民法第787條第1項規定，訴請確認原
    告對被告所有如附表所示土地之如附圖所示斜線部分（不含
    822(B)地號），面積共計563.79平方公尺，有通行權存在；
    被告應容忍原告於前述有通行權範圍開設道路（鋪設柏油或
    水泥），且不得禁止或妨害原告通行，為有理由，應予准許
    。而反訴原告翁富榮、翁丁貴、翁吉成、蔡昕恩、蔡皆賜依
    據民法第787條第2項規定，請求反訴被告按年給付如附表【
    原告每年應給付之償金】欄所示之償金，亦有理由，應予准
    許。反訴原告翁富榮、翁丁貴、翁吉成、蔡昕恩、蔡皆賜逾
    此範圍之請求，為無理由，應駁回之。反訴原告蔡明村另依
    侵權行為法則，請求反訴被告賠償16萬元，於法無據，不應
    准許。
六、本件事證已臻明確，兩造其餘之攻擊或防禦方法及舉證，經
    本院斟酌後，認為均不足以影響本判決之結果，爰不逐一論
    列，附此敘明。
七、另判決主文第三項部分，所命反訴被告給付之金額未逾50萬
    元，應依民事訴訟法第389條第1項第5款之規定依職權宣告
    假執行如主文第十項前段所示。又依同法第392條第2項規定
    ，職權酌定反訴被告得預供如主文第十項後段所示之相當擔
    保金額後免為假執行。 　　
八、訴訟費用負擔之說明：
　㈠本訴部分：
　　因敗訴人之行為所生之費用，按當時之訴訟程度，為伸張或
    防衛權利所必要者，法院得酌量情形，命勝訴之當事人負擔
    其全部或一部，民事訴訟法第81條第2款定有明文。本件原
    告欲通行被告所有之土地，被告為防衛其權利而不同意原告
    之請求，所為訴訟行為應在防衛其權利所必要之範圍內，且
    於法院判決前，被告應供原告通行之範圍位置尚不明確，實
    難認被告有不主動履行法定義務之情事。是若令提供土地讓
    原告通行之被告，再行負擔訴訟費用，並非事理之平，故本
    院爰依上開規定，命勝訴之原告負擔本訴之訴訟費用。
　㈡反訴部分：
　　反訴原告翁富榮、翁丁貴、翁吉成、蔡昕恩、蔡皆賜所提反
    訴，一部有理由，一部無理由，應依民事訴訟法第79條規定
    ，由兩造按勝敗比例分擔。反訴原告蔡明村所提反訴則因全
    部無理由，依民事訴訟法第78條規定，應由反訴原告蔡明村
    負擔。　　
中　　華　　民　　國　 109　　年　  11　　月　　27　　日
                  民事第一庭  審判長法  官  林雯娟
　　　　　　　　　                  法  官  盧亨龍
　　　　　　　　　                  法  官　廖建瑋
以上正本係照原本作成。
如對本判決上訴，須於判決送達後20日內向本院提出上訴狀。
如委任律師提起上訴者，應一併繳納上訴審裁判費。
中　　華　　民　　國　 109　　年　  11　　月　　27　　日
                                    書記官   鄭梅君
附表：         編號 土地地號 面積（平方公尺）  使用分區 109年1月申報地價（新臺幣） 原告通行所使用之面積（平方公尺） 所有權人 權利範圍 原告每年應給付之償金（新臺幣）  1 臺南市○○區○○段000地號 116.6 部分「道路用地」，部分「住四」住宅區 1,040元 21.19 財團法人中國神召會台灣區議會 1/1 無  2 臺南市○○區○○段000地號 32.34 道路用地 1,040元 32.25 財團法人中國神召會台灣區議會 1/1 無  3 臺南市○○區○○段00000地號 11.22 農業區 743.2元 9.76 財團法人中國神召會台灣區議會 1/1 無  4 臺南市○○區○○段000地號 107.8 道路用地 1,040元 107.8 財團法人中國神召會台灣區議會 1/1 無  5 臺南市○○區○○段00000地號 29.36 農業區 794元 29.36 財團法人中國神召會台灣區議會 1/1 無  6 臺南市○○區○○段000地號 77.72 部分「道路用地」，部分「住四」住宅區 1,040元 77.72 蔡龍圖（已於88年10月10日死亡）、吳右(已於109年1月13日死亡)（繼承人為、蔡金富、蔡豐羽、蔡麗霞、蔡鵑嬬） 1/24 無       蔡才福 1/24 無       蔡村池 1/24 無       蔡村利 1/24 無       蔡村塭 1/24 無       財政部國有財產署南區分署即蔡順亮之遺產管理人 1/24 無       蔡皆得 1/6 無       蔡皆賜 1/6 808       蔡昕恩 1/6 808       蔡明村 1/4 無  7 臺南市○○區○○段000地號 138.79 部分「道路用地」，部分「住四」住宅區 1,040元 47.77 蔡皆得 1/4 無       蔡皆賜 1/4 745       蔡昕恩 1/4 745       蔡志峰 1/4 無  8 臺南市○○區○○段000地號 63.68 「住四」住宅區 1,040元 17.59 施月娥 52450/90000 無       吳岱諭 15300/90000 無       吳芷眞 6950/90000 無       吳佩宜 15300/90000 無  9 臺南市○○區○○段000地號 21.24 「住四」住宅區 1,040元 21.24 施月娥 52450/90000 無       吳岱諭 15300/90000 無       吳芷眞 6950/90000 無       吳佩宜 15300/90000 無  10 臺南市○○區○○段000地號 44.83 「住四」住宅區 1,040元 44.83 施月娥 52450/90000 無       吳岱諭 15300/90000 無       吳芷眞 6950/90000 無       吳佩宜 15300/90000 無  11 臺南市○○區○○段000地號 43.36 「住四」住宅區 1,040元 43.36 黃信子 1/1 無  12 臺南市○○區○○段000地號 17.54 「住四」住宅區 1,040元 17.54 黃信子 1/1 無  13 臺南市○○區○○段000地號 51.25 「住四」住宅區 1,040元 18.61 黃信子 1/1 無  14 臺南市○○區○○段000地號 296.24 「住四」住宅區 1,040元 42.65 翁富榮 1/3 887       翁丁貴 1/3 887       翁吉成 1/3 887  15 臺南市○○區○○段000地號 32.12 「住四」住宅區 1,040元 32.12 陳儀霖 1/1 無 償金計算式（個位數以下四捨五入）： 一、反訴原告翁富榮、翁丁貴、翁吉成 　　42.65×1,040×6%÷3＝887 二、反訴原告蔡昕恩、蔡皆賜 　㈠編號6土地 　　77.72×1,040×6%×（1/6）＝808　 　㈡編號7土地 　　47.77×1,040×6%×（1/4）＝745